臺灣雲林地方法院民事判決　九十一年度訴字第四八一號
　　原　　　告　丙○○○○○○.
　　被　　　告　乙○○
　　　　　　　　甲○○
右當事人間請求撤銷詐害行為事件，本院判決如左：
    主      文
原告之訴及其假執行之聲請均駁回。
訴訟費用由原告負擔。
    事      實
甲、原告方面：
  一、聲明：
    (一)被告乙○○、甲○○間就如附表所示之土地，於民國八十七年十二月十三日所
      為贈與之債權行為及所有權移轉之物權行為應予撤銷。
    (二)被告甲○○應將前項土地於八十八年一月十九日以贈與為原因、經雲林縣北港
      地政事務所以北地普字第八○三號收件所為之所有權移轉登記予以塗銷。
    (三)原告願供擔保，請准宣告假執行。
  二、陳述：
    (一)緣被告乙○○於八十六年六月二十六日（起訴狀誤載為八十六年六月二十八日
      ）簽發面額新台幣（下同）八十萬元、未載到期日（起訴狀誤載為到期日八十
      六年十月一日）、票據號碼○二三三○○號之本票（下稱系爭本票）一紙交付
      原告，向原告借款八十萬元，詎屆期被告乙○○竟未付款，迭經催討，被告乙
      ○○皆置之不理，原告遂向法院提起本票裁定之聲請，法院於八十七年一月十
      七日裁定准許原告對被告乙○○所簽發之系爭本票強制執行，並於八十七年三
      月間確定在案。原告隨即向法院聲請強制執行，經執行處以拍賣無實益，致未
      能執行，發給債權憑證結案，俟日後發現被告乙○○有可供強制執行之財產時
      ，再提出該憑證聲請強制執行。嗣原告於九十一年六月間據聞被告乙○○另有
      一筆如附表所示之土地（下稱系爭土地），遂於日前向地政事務所聲請該地號
      土地登記謄本，始發現被告乙○○於原告取得執行名義之後、將受強制執行之
      際，竟將系爭土地無償贈與其女即被告甲○○，顯已害及原告之債權。按債務
      人所為之無償行為，有害及債權者，債權人得聲請法院撤銷之，民法第二百四
      十四條第一項定有明文，故其要件為債務人所為之法律行為、其法律行為有害
      於債權人、其法律行為係以財產為目的（最高法院四十二年台上字第三二三號
      判例參照）。原告為被告乙○○之債權人，被告乙○○將系爭土地以無償贈與
      移轉所有權與被告甲○○，致原告受償困難，原告自得依法撤銷被告二人間之
      贈與行為及所有權移轉行為，並請求被告甲○○將系爭土地之所有權移轉登記
      予以塗銷，爰訴請判決如聲明欄所示。又依民法第二百四十五條規定：「前條
      撤銷權，自債權人知有撤銷原因時起，一年間不行使，或自行為時起，經過十
      年而消滅」，本件原告於九十一年六月間，始知悉被告二人間之無償贈與土地
      行為，故原告提起本件訴訟，尚未罹於消滅時效，在此敘明。
    (二)證人陳炳炎證稱系爭土地是被告甲○○與乙○○之間二等親的買賣行為，但又
      證稱本件登記事件皆由助理小姐吳春麗處理的；又證稱只知道被告甲○○幫乙
      ○○處理台灣土地銀行（下稱土地銀行）貸款之事，詳細金額又不清楚；如何
      知悉被告甲○○幫乙○○處理銀行貸款之事，又是聽另一證人王界所講的；對
      被告甲○○又只是印象，且不清楚被告甲○○與乙○○於系爭土地所有權移轉
      時，是否有實際的金錢交付等語，其前後證詞矛盾，有偏袒被告之嫌，不足採
      信。至於證人王界證稱系爭土地是被告乙○○向土地銀行貸款二百五十萬元，
      後來無力清償，銀行欲將系爭土地查封拍賣，其才要求被告甲○○慢慢清償等
      語，惟系爭土地自貸款起，繳息均為正常，並無欲查封之事，故證人王界所述
      不實，且因他與被告甲○○有祖孫關係，當然會偏袒被告。
    (三)對被告抗辯之陳述：於本件第一次準備程序時，被告甲○○辯稱系爭土地並非
      無償贈與，而是其用二百五十萬元代父親償還系爭土地原有貸款，其父才將系
      爭土地移轉登記給她的等語，惟被告甲○○所述不實，蓋系爭土地辦理所有權
      移轉登記時，貸款並未償還，其移轉登記日期是八十八年一月十九日，而上開
      貸款償還日期是八十九年八月二十四日；況且於系爭土地移轉登記時，貸款債
      務人並未隨土地移轉給被告甲○○，也是違反買賣常理。又被告甲○○所提出
      之利息收據，僅能證明有繳納貸款本息之事實，並不能證明是由被告甲○○所
      繳納，而工作證明書部分（扣繳憑單、勞工保險被保險人投保資料表），希望
      被告甲○○能提出她有能力購買系爭土地之資金來源，因被告甲○○所提出之
      薪資證明僅二十餘萬元，而系爭土地公告現值即有二百八十萬餘，故顯然與買
      賣常理不符，是被告間就系爭土地所為所有權移轉行為應屬贈與。至被告甲○
      ○辯稱之所以會以「贈與」為登記原因，可能是為了要節稅，亦與事實不符，
      蓋農地移轉本來就不用課徵任何稅費（稽徵機關對於二親等以內親屬間財產的
      買賣行為，雖可以「贈與」論，但對於資金來源審核非常嚴格，若出賣人以其
      不動產向金融機構抵押貸款而取得，將視為「贈與行為」）。再者，被告甲○
      ○於九十一年九月二十五日應訊時，法官問系爭土地為何要過戶給被告甲○○
      ，被告甲○○起先答覆我也不知道，後又補充說可能是當時家裡孩子只有我已
      成年的關係等語，由此可見，系爭土地之移轉完全是由王界在安排。被告甲○
      ○雖又辯稱其自八十六年起，每月均有寄一萬元回家幫忙繳納貸款，復又稱繳
      了多久並不清楚等語，即使如此，為人子女，每月匯錢回家協助家人解困，乃
      是理所當然的事，怎能當成是購買系爭土地之價金呢？況且總貸款金額為二百
      五十萬元，一萬元根本連繳納利息都不夠，又如何如其所稱「是我用二百五十
      萬元代我父親乙○○清償系爭土地原有貸款，我父親移轉給我的」等語，顯然
      與事實完全不符，且王界與被告間係屬親屬關係，其內部資金為何，外人無從
      得知。被告甲○○雖提供王界貸款一百萬元清償系爭土地原有貸款之證明，但
      那也是在「贈與」的詐害行為產生以後之事，詐害的法律行為既已發生，事後
      之返還行為與本件無關。再按債務人所為之有償行為，於行為時明知有損害於
      債權人之權利者，以受益人於受益時亦知其情事者為限，債權人得聲請法院撤
      銷之。民法第二百四十四條第二項定有明文。本件被告乙○○並非只是於八十
      六年六月二十六日向原告借款八十萬元，於八十六年十月十五日及八十七年六
      月二十七日均分別向原告借款三十萬元及五十萬元，並均經確定在案。其間更
      於八十六年十一月四日持一紙以其妻王蔡阿陣署名、面額五十萬元之本票及其
      妻位於台中市○區○○○段四七之二地號地價稅單，向原告調借五十萬元，並
      稱若屆時未能返還，可將其房屋、土地查封拍賣，事後經王蔡阿陣向台灣台中
      地方法院沙鹿簡易庭提出抗告，理由是該本票並非其所簽發，結果原告敗訴。
      整個訴訟過程，被告甲○○均有陪同其母參與，而原告先前於八十七年初，亦
      有至被告甲○○及其母親住處討債，還遭被告甲○○惡言相向，言明其父親在
      外債務與其母親無關，故早在八十七年初，被告甲○○即已得知其父在外背負
      債務，且於八十七年八月三十一日，被告乙○○名下有三筆土地被我查封，被
      告乙○○與甲○○是同一戶籍，被告甲○○於系爭土地所有權移轉時，應該知
      悉被告乙○○在外尚欠有其他債務。再者，於八十七年六月間，原告與被告乙
      ○○處理所有債權債務時，乙○○說沒錢可還，願提供北港土地給原告設定抵
      押，但是土地所有權狀遺失了，故而委任代書申請補發，事後由王界向該管地
      政事務所申請，證實權狀並未遺失，造成無法補發，亦無法辦理設定抵押，上
      述行為應為故意欺瞞，因當時被告乙○○僅提供了三筆後來經六次拍賣均無人
      應買之土地，又有多人參與分配，而故意隱藏系爭土地。以上種種，身為長女
      的被告甲○○焉有不知情之理，以其能成為受贈與之對象，可見其在家中之份
      量；況且王界又不識字，一切文書應會經被告甲○○之手（包括八十七年間被
      告乙○○三筆土地被原告查封之事）。
  三、證據：提出台灣台中地方法院八十七年度票字第九一八號民事裁定及其確定證
      明書、債權憑證、雲林縣北港地政事務所民眾閱覽資料表、九十年度促字第五
      一五六號支付命令確定證明書、地價稅繳款書、雲林縣北港地政事務所函文、
      聲請書（以上均為影本）、土地登記簿各一份、戶籍謄本、土地登記謄本各二
      件、本票影本三紙為證。
乙、被告甲○○方面：
  一、聲明：原告之訴及其假執行之聲請均駁回。
  二、陳述：系爭土地並非無償贈與，而是我用二百五十萬元代我父親乙○○清償系
      爭土地原有抵押貸款二百五十萬元後，我父親移轉給我的。被告乙○○在八十
      五年間向土地銀行借款二百五十萬元，但是每個月的利息都是我爺爺王界在繳
      ，到了八十六年我有工作之後，我每個月都會寄一萬元給我爺爺繳納貸款，繳
      了多久我不清楚。之後，土地銀行要求我們將餘款一次清償，我爺爺沒有辦法
      ，就拿另外一筆土地，向土地銀行借款一百萬元來清償乙○○的借款。就是因
      為我常常幫乙○○還貸款，實質上已經有買賣的意義，所以系爭土地才會移轉
      登記在我名下（至於為何會以贈與為原因，辦理所有權移轉登記，由於我們沒
      有法律知識，所以就交由代書處理，因此我並不清楚，可能是為了要省稅金）
      。因此，資金來源為我個人薪資所得以及我爺爺王界出的錢，當時是將原有的
      貸款由我與我爺爺承受，貸款銀行為土地銀行，債務人的名義應該是我爺爺，
      我沒有和土地銀行簽任何借據；又系爭土地所有權移轉時，我並不知道被告乙
      ○○在外面尚有其他債務，因為當時我都在外面工作。
  三、證據：提出王界存摺（雲林縣北港鎮農會、土地銀行）、土地登記謄本、抵押
      權塗銷同意書、催告通知、勞工保險被保險人投保資料表各一份、各類所得扣
      繳暨免扣繳憑單三件、利息收據三十六紙為證（以上均為影本）。
丙、被告乙○○未於言詞辯論期日到場，亦未提出書狀作何聲明或陳述。
丁、本院依職權向財政部台灣省中區國稅局北港稽徵所函詢乙○○歸戶財產資料，向
    台灣台中地方法院調取八十七年度票字第九一八號本票裁定案卷及調閱本院八十
    七年度執字第四二五號給付票款事件執行卷宗、向土地銀行調取王界借款相關授
    信資料及向雲林縣北港地政事務所調閱系爭土地所有權移轉登記之相關資料，並
    訊問證人陳炳炎、王界。
    理      由
一、本件被告乙○○未於言詞辯論期日到場，核無民事訴訟法第三百八十六條各款所
    列情形，爰依原告之聲請，由其一造辯論而為判決，合先敘明。
二、本件原告起訴主張：緣被告乙○○於八十六年六月二十六日簽發系爭本票一紙交
    付原告，向原告借款八十萬元，詎屆期被告乙○○竟未付款，迭經催討，被告乙
    ○○皆置之不理，原告遂向法院提起本票裁定之聲請，法院於八十七年一月十七
    日裁定准許原告對被告乙○○所簽發之系爭本票強制執行，並於八十七年三月間
    確定在案。原告隨即向法院聲請強制執行，經執行處以拍賣無實益，致未能執行
    ，發給債權憑證結案。嗣原告於九十一年六月間據聞被告乙○○另有一筆系爭土
    地，遂於日前向地政事務所聲請該地號土地登記謄本，始發現被告乙○○於原告
    取得執行名義之後、將受強制執行之際，竟將系爭土地無償贈與其女即被告甲○
    ○，顯已害及原告之債權。按債務人所為之無償行為，有害及債權者，債權人得
    聲請法院撤銷之，民法第二百四十四條第一項定有明文。原告為被告乙○○之債
    權人，被告乙○○將系爭土地以無償贈與移轉所有權與被告甲○○，致原告受償
    困難，原告自得依法撤銷被告二人間之贈與行為及所有權移轉行為，並請求被告
    甲○○將系爭土地之所有權移轉登記予以塗銷，爰提起本訴等情。被告甲○○則
    以：系爭土地並非無償贈與，被告乙○○在八十五年間向土地銀行借款二百五十
    萬元，但是每個月的利息都是我爺爺王界在繳，到了八十六年我有工作之後，我
    每個月都會寄一萬元給我爺爺繳納貸款，繳了多久我不清楚。之後，土地銀行要
    求我們將餘款一次清償，我爺爺沒有辦法，就拿另外一筆土地，向土地銀行借款
    一百萬元來清償乙○○的借款。就是因為我常常幫乙○○還貸款，實質上已經有
    買賣的意義，所以系爭土地才會移轉登記在我名下等語，資為抗辯。
三、按前條撤銷權，自債權人知有撤銷原因時起，一年間不行使，或自行為時起，經
    過十年而消滅。民法第二百四十五條定有明文。系爭土地於八十八年一月十九日
    以「贈與」為登記原因，由被告甲○○自原所有權人即被告乙○○取得系爭土地
    所有權一節，業據原告提出土地登記簿、土地登記謄本為證，並經本院依職權向
    雲林縣北港地政事務所調閱該次以「贈與」為登記原因所辦理之土地所有權移轉
    登記相關資料（含土地登記申請書、印鑑證明、自耕能力證明書、免稅證明書、
    所有權移轉契約書、戶口名簿、贈與稅不計入贈與總額證明書）查核無訛，被告
    甲○○就此亦不爭執，自堪信為真實。該次移轉系爭土地所有權之行為，距原告
    提起本件撤銷訴訟（起訴繫屬本院之日期為九十一年七月八日）固已逾一年，惟
    原告主張其於九十一年六月間據聞被告乙○○另有一筆系爭土地，遂於日前向地
    政事務所聲請該筆土地之土地登記謄本，始發現被告乙○○於原告取得執行名義
    之後、將受強制執行之際，竟將系爭土地無償贈與其女即被告甲○○等語，既為
    被告甲○○所不爭執，且原告前執系爭本票向台灣台中地方法院聲請本票裁定（
    八十七年度票字第九一八號）後，向本院聲請就被告乙○○所有坐落雲林縣北港
    鎮○○○段府番小段一一一地號（應有部分四二分之十二）、同鎮○○段二五之
    二地號（應有部分二一分之八）及草湖段二五之四地號（應有部分二一分之八）
    土地查封拍賣，經六次拍賣仍未拍定，原告亦未於本院所定一個月期限內查報債
    務人即被告乙○○可供執行之財產，而由本院掣發債權憑證與原告結案等情，亦
    據原告提出上開本票裁定及其確定證明書、債權憑證為證，並經本院依職權調閱
    台灣台中地方法院八十七年度票字第九一八號本票裁定事件、本院八十七年度執
    字第四二五號給付票款事件執行卷宗查核無誤，被告甲○○就此亦不爭執，是原
    告積極使其債權獲得清償之情至灼，則衡情原告若查得被告乙○○其餘財產資料
    ，勢必亦積極循強制執行程序，聲請法院拍賣，以求其債權獲得清償，而不至於
    放任不理。是原告稱其於九十一年六月間始發現被告乙○○另有一筆系爭土地，
    遂於日前向地政事務所聲請該地筆土地之土地登記謄本等語，互核前開系爭土地
    之土地登記謄本所載列印日期為「九十一年六月二十七日」之情，原告所述應可
    採信。則原告於知有撤銷原因時起，一年間提起本訴，於法尚無不合，此合先敘
    明。
四、按債務人所為之無償行為，有害及債權者，債權人得聲請法院撤銷之。債務人所
    為之有償行為，於行為時明知有損害於債權人之權利者，以受益人於受益時亦知
    其情事者為限，債權人得聲請法院撤銷之。民法第二百四十四條第一項、第二項
    分別定有明文。準此，撤銷權之行使，乃分別債務人之詐害行為為無償行為或有
    償行為而異其行使要件。揆其用意，無非就債權之保護與第三人利益之保護，權
    衡輕重，酌量要件之寬嚴。本件原告主張被告乙○○於八十六年六月二十六日簽
    發系爭本票一紙交付原告，向原告借款八十萬元，詎屆期被告乙○○竟未付款，
    迭經催討，被告乙○○皆置之不理等情，向為被告甲○○所不爭執，亦未據被告
    乙○○到場爭執，並有前開本票裁定案卷所附本票一紙足稽，自堪信為真實，是
    原告所指被告間所為之詐害行為（八十七年十二月十三日），乃係前開債務成立
    後所為之情，已可認定。茲有疑義者，乃被告間所為系爭土地之所有權移轉行為
    是否構成「詐害債權」之行為。就此，原告主張被告間所為之所有權移轉行為乃
    本於贈與之債權行為而為，被告甲○○則以系爭土地並非贈與等語置辯。是本件
    首應探究者，厥為被告乙○○移轉系爭土地所有權與被告甲○○之行為，究屬無
    償行為或有償行為。其次，再論究被告二人間就系爭土地所為之所有權移轉行為
    是否合乎「詐害債權」行為之要件。
  (一)被告甲○○否認系爭土地所有權移轉行為乃因被告乙○○之贈與，辯稱：系爭土
    地並非無償贈與，被告乙○○在八十五年間向土地銀行借款二百五十萬元，但是
    每個月的利息都是我爺爺王界在繳，到了八十六年間我有工作之後，我每個月都
    會寄一萬元給我爺爺繳納貸款，繳了多久我不清楚。之後，土地銀行要求我們將
    餘款一次清償，我爺爺沒有辦法，就拿另外一筆土地，向土地銀行借款一百萬元
    來清償乙○○的借款。就是因為我常常幫乙○○還貸款，實質上已經有買賣的意
    義，所以系爭土地才會移轉登記在我名下。至於為何會以贈與為登記原因，辦理
    所有權移轉登記，乃由代書處理，我並不清楚，可能是為了要省稅金等語，並提
    出王界存摺（雲林縣北港鎮農會、土地銀行）、土地登記謄本、抵押權塗銷同意
    書、催告通知、勞工保險被保險人投保資料表、各類所得扣繳暨免扣繳憑單、利
    息收據為證。原告就被告乙○○在八十五年間向土地銀行借款二百五十萬元、被
    告甲○○於八十六年間即陸續按月寄一萬元給王界以及王界於八十九年八月間另
    行向土地銀行借款一百萬元以清償被告乙○○前開二百五十萬元借款之剩餘債務
    等情，並不爭執，惟陳稱：被告甲○○所提出之利息收據，僅能證明有繳納貸款
    本息之事實，並不能證明是由被告甲○○所繳納，且其所提出之薪資證明僅二十
    餘萬元，而系爭土地公告現值即有二百八十萬餘，故顯然與買賣常理不符。又為
    人子女，每月匯錢回家協助家人解困，乃是理所當然的事，不能當成是購買系爭
    土地之價金，況且總貸款金額為二百五十萬元，一萬元根本不足以支付利息。再
    者，系爭土地辦理所有權移轉登記時，貸款並未償還，其移轉登記日期是八十八
    年一月十九日，而上開貸款償還日期是八十九年八月二十四日，被告甲○○雖提
    供王界貸款一百萬元清償系爭土地原有貸款之證明，但那也是在「贈與」的詐害
    行為產生以後之事，與本件無關。況且於系爭土地移轉登記時，貸款債務人並未
    隨土地移轉給被告甲○○，也是違反買賣常理等語。惟查，經本院依職權就被告
    甲○○取得系爭土地之緣由一事，訊問證人即被告乙○○之父、甲○○之祖父王
    界，王界證稱：「系爭土地先前登記在乙○○名下，之後乙○○將系爭土地拿去
    向土地銀行借款二百五十萬元，後來乙○○無力清償，土地銀行要將系爭土地查
    封拍賣，我就跟甲○○說，要不然你將工作所得慢慢清償，一開始先還利息，後
    來再還部分本金，已經還了好幾期，最後只剩下一百萬元沒有清償，所以我向土
    地銀行借款一百萬元來還（何時借款我記不清楚），土地移轉給甲○○大概是在
    三年前的事，是在我向土地銀行借款之前」等語，互核與證人即辦理系爭土地所
    有權移轉登記之代書陳炳炎所陳證：「（對於本件系爭土地移轉經過，是否知情
    ？）我只知道承受人甲○○幫乙○○處理土地貸款之事（詳細金額我不清楚）‧
    ‧‧」、「（為何知悉甲○○幫乙○○處理土地銀行貸款事宜？）因為那時候，
    王界先生常常到我代書事務所洽辦事情，我有聽到王界先生在講」、「（在辦理
    土地所有權移轉登記時，甲○○與乙○○之間是否有實際的金錢交付？）我不清
    楚」等語相符，考諸原告自承其於八十七年初，曾至被告甲○○及其母親住處討
    債等情，可見被告乙○○於八十七年初之前，即陷於不能清償債務之狀況，斯時
    被告乙○○已無力繳納土地銀行貸款本息之情至灼，王界為免抵押之土地遭銀行
    拍賣求償，而主動代為支付貸款利息，自可理解，是被告甲○○辯稱其自八十六
    年間起陸續於每月寄一萬元給王界，以按月清償被告乙○○所應繳納之利息，應
    可採信。至每月所匯寄之一萬元是否足敷支付貸款利息，並無礙於上開認定，蓋
    為人子女協助家計，本應量力而為，非必全額承擔所有債務，自難謂全額繳納每
    期應付之利息，始屬支付利息，而未能全額繳納每期應付之利息，則非支付利息
    。又原告固以證人王界證稱系爭土地是被告乙○○向土地銀行貸款二百五十萬元
    ，後來無力清償，銀行欲將系爭土地查封拍賣，其才要求被告甲○○慢慢清償等
    語，惟系爭土地自貸款起，繳息均為正常，並無欲查封之事，故證人王界所述不
    實，且因他與被告甲○○有祖孫關係，當然會偏袒被告。又證人陳炳炎證稱只知
    道被告甲○○幫乙○○處理土地銀行貸款之事，詳細金額又不清楚；如何知悉被
    告甲○○幫乙○○處理銀行貸款之事，又是聽另一證人王界所講的；對被告甲○
    ○又只是印象，且不清楚被告甲○○與乙○○於系爭土地所有權移轉時，是否有
    實際的金錢交付等語，其前後證詞矛盾，有偏袒被告之嫌等詞，質疑上開證人證
    詞之證據力。惟被告乙○○於八十七年初之前，應已陷於不能清償債務之狀況，
    已詳如前述，則證人王界所稱被告乙○○後來無力清償一節，自可採信；至原告
    稱二百五十萬元之貸款繳息正常，並未有銀行欲查封拍賣之情事一節，不僅未能
    舉證證明，且顯然與被告甲○○所提利息收據不符（於第七期以前，均見債務人
    有遲延繳息之情形），被告乙○○既未能依約繳納本息，則衡情債權人銀行通常
    均會要求債務人儘速履約，否則將拍賣抵押物，是證人王界所證，自有所據，原
    告據此主張證人王界所述不實，自無足採。又證人王界既係親身聞見待證事實，
    而其證述又非虛偽，縱令證人與被告甲○○有親屬關係，其證言亦非不可採信。
    再者，證人陳炳炎僅係就其所親身見聞之事實向法院陳證，若非親身見聞，自無
    以據實向法院陳述，且事不關己，證人陳炳炎實無理由詳細探究被告甲○○如何
    處理被告乙○○銀行貸款之事，是原告以證人陳炳炎不瞭解相關內情，即遽論證
    人陳炳炎前後證詞矛盾，有偏袒被告之嫌等語，自不足採。至就系爭土地辦理所
    有權移轉登記時，是在王界向土地銀行借款一百萬元以清償被告乙○○剩餘債務
    之前一節，王界及被告甲○○既長期為被告乙○○繳納貸款本息，則二人思及將
    為債權擔保之系爭土地，要求被告乙○○將系爭土地移轉登記給王界或被告甲○
    ○，再由祖孫二人繼續繳納貸款本息，於情理上自可理解。事實上，上開貸款本
    息嗣後也確實繼續繳納，並由王界於八十九年八月十八日另行向土地銀行借款一
    百萬元，以清償被告乙○○前開剩餘貸款債務一百萬元，此有上開利息收據、借
    據在卷可憑，以王界及被告甲○○及二人前後所繳納之本息以及王界嗣後所清償
    之一百萬元加總，並考量到目前房地產景氣低迷，不動產之市價偏低，則被告甲
    ○○以此認為此事實上是王界及被告甲○○二人向被告乙○○購買系爭土地，應
    可理解。惟本院認被告二人間於事前並未就買賣之標的物及價金意思表示一致，
    認被告二人間之法律關係為買賣關係，尚屬牽強，毋寧應認因王界及被告甲○○
    二人長期以來代被告乙○○清償貸款債務，不論是基於借貸關係、無因管理或其
    他之法律關係，被告乙○○本應對王界及被告甲○○二人負償還之責任，則被告
    乙○○以其所有之系爭土地移轉登記與被告甲○○，應屬代物清償之法律行為，
    較符合當事人之真意，而代物清償行為本質上仍屬有償行為。至系爭土地為何登
    記在被告甲○○名下，而非王界名下，則屬王界與被告甲○○間如何協議之問題
    ，尚無礙於系爭土地所有權移轉行為應認為是有償行為之認定。是原告所執前開
    情詞，均無足採。又系爭土地之土地登記謄本上，就登記原因固載為「贈與」，
    惟被告甲○○辯稱為何會以贈與為原因，辦理所有權移轉登記，由於我們沒有法
    律知識，所以就交由代書處理，因此我並不清楚，可能是為了要省稅金等語，而
    證人陳炳炎則證稱：「由於甲○○與乙○○之間是二親等的買賣，依土地稅法規
    定視同贈與，所以以贈與為原因辦理所有權登記」等語。按遺產及贈與稅法第五
    條第六款前段規定：「財產之移動，具有左列各款情形之一者，以贈與論，依本
    法規定，課徵贈與稅：六二親等以內親屬間財產之買賣」；又依同法第二十條第
    一項第五款前段規定：「左列各款不計入贈與總額：五作農業使用之農業用地及
    其地上農作物，贈與民法第一千一百三十八條所定繼承人者，不計入其土地及地
    上農作物價值之全數」，而贈與稅乃係按贈與人每年贈與總額，減除第二十一條
    規定之扣除額及第二十二條規定之金額後之課稅贈與淨額，依法定稅率課徵之。
    亦為同法第十九條第一項所明定。本件土地既屬田地，則以「贈與」為登記原因
    ，確實能達到節稅的效果，是被告甲○○上開所辯以及證人陳炳炎上開證述，自
    可採信。惟被告二人間就系爭土地所有權之移轉，既屬有償行為，自不因其等基
    於節稅動機所為之土地登記而有所不同，從而，原告主張被告二人間就系爭土地
    所有權之移轉，係屬無償行為（贈與）等語，自非可採。
  (二)被告二人間就系爭土地所為所有權移轉之行為，既屬有償行為，則是否構成「詐
    害行為」，即應就民法第二百四十四條第二項所規定之要件加以檢視：即(1)為債
    務人所為之法律行為；(2)其法律行為係以財產為標的；(3)其法律行為有害於債權
    人（前三者屬客觀要件）；(4)債務人於行為時，明知其行為有害於債權人，受益
    人於受益時，亦明知其情事（主觀要件）。本件被告間所為移轉系爭土地所有權
    之行為，乃係以財產為標的之法律行為，應無疑義，惟其法律行為是否有損害於
    債權人之權利，則有待審究。按所謂害及債權，係指因債務人之行為，致其責任
    財產減少，使債權不能或難於獲得清償之狀態；換言之，因債務人之行為而致積
    極地減少財產，或消極地增加債務，因而使債權陷於清償不能，或困難、或遲延
    之狀態。惟若屬履行債務之行為，則因一方面固然減少積極財產，另方面則因債
    務消滅而減少消極財產，自總財產而言，並無增減。本件被告二人間之行為既屬
    代物清償行為，已詳如前述，且系爭不動產之價值亦難認較王界及被告甲○○所
    代償債務之金額有何顯不相當，則代物清償之結果，固使被告乙○○之積極財產
    即系爭土地有所減少，但因其對王界及被告甲○○所負之債務因而消滅，其消極
    財產即債務亦有所減少，是自難遽指被告二人間移轉系爭土地所有權之行為，於
    債務人之資力有所減損而有害於債權人（最高法院五十五年台上字第二八三九號
    判例參照）。從而，本件被告二人間移轉系爭土地所有權之行為，客觀上無從認
    已構成「詐害行為」。既非「詐害行為」，則自無有償行為受益人於受益時，明
    知其有償行為有害於債權人權利之問題。
五、綜上所述，本件被告間就系爭土地所為移轉所有權之行為，既非「詐害行為」，
    則原告本於民法第二百四十四條第一項、第二項之規定，請求被告乙○○、甲○
    ○間就系爭土地於八十七年十二月十三日所為贈與之債權行為及所有權移轉之物
    權行為應予撤銷；被告甲○○應將系爭土地於八十八年一月十九日以贈與為原因
    、經雲林縣北港地政事務所以北地普字第八○三號收件所為之所有權移轉登記予
    以塗銷，即屬無據，應予駁回。原告之訴既經駁回，其假執行之聲請即失所依據
    ，應併予駁回。
六、本件事證已臻明確，兩造其餘之攻擊、防禦方法及舉證，於判決結果不生影響
      ，爰不一一論列，併此敘明。
據上論結，本件原告之訴為無理由，依民事訴訟法第三百八十五條第一項前段、第七
十八條，判決如主文。
中　　　華　　　民　　　國　　九十一　　年　　　十　　　月　 　三十　 　日
                                臺灣雲林地方法院民事第一庭
~B審判長法官　蕭守田
~B法　　　官　陳秋如
~B法　　　官　李明益
右為正本係照原本作成。
如不服本判決，應於本判決送達後二十日內向本院提出上訴狀。（須附繕本）
中　　　華　　　民　　　國　　九十一　　年　　　十　　　月　 　三十　 　日
~B法院書記官　蘇靜怡
 附表：
┌──┬───────────────┬──┬───────┬─────────┬──┐
│    │土       地       坐       落 │    │面          積│權              利│    │
│編號├───┬────┬──┬───┤地目├───────┤                  │備考│
│    │縣  市│鄉鎮市區○段  │地  號│    │平  方  公  尺│範              圍│    │
├──┼───┼────┼──┼───┼──┼───────┼─────────┼──┤
│ 一 │雲林縣│北港鎮  │府番│六九  │田  │二三三五      │全部              │    │
└──┴───┴────┴──┴───┴──┴───────┴─────────┴──┘
